【裁判字號】    96,訴,5991
【裁判日期】    970117
【裁判案由】    返還借款
【裁判全文】
臺灣臺北地方法院民事判決              96年度訴字第5991號
原      告  丙○○
訴訟代理人  羅水明律師
訴訟代理人  乙○○
被      告  甲○○
上列當事人間請求返還借款事件，本院於民國九十六年十二月二
十七日言詞辯論終結，判決如下：
    主  文
原告之訴及假執行之聲請均駁回。
訴訟費用由原告負擔。
    事實及理由
一、原告起訴主張：被告於民國（下同）90年11月初經由第三人
    即代書丁○○之介紹，向原告借款新台幣（下同）800,000
    元，惟因兩造互不認識，被告乃應原告要求，而以其所有門
    牌號碼為台南縣新營市○○路511巷41號之建物設定與借款
    同額之抵押權予原告，以供借款之擔保。該抵押權於90年11
    月13日辦理登記完畢後，原告發現該建物上已有權利價值達
    300萬元之先順位本金最高限額抵押權存在，原告認該抵押
    物已不足擔保800,000元之債權，故不願借款。嗣經被告於
    90年11月20日出具切結書及台灣省南區國稅局綜合所得稅複
    查決定書予原告，表明該先順位之最高限額抵押權並無借貸
    關係存在，原告始將借款貸予被告，兩造並於90年11月20日
    簽立借款合約書，約定清償日為91年11月19日。詎借款期限
    屆至後，竟未獲清償，屢經催討，被告均未置理。又，被告
    雖辯稱伊係向代書即第三人丁○○借款云云，惟第三人丁○
    ○已於96年12月18日將該債權及其利息、債權之擔保讓予原
    告，原告並於同年月21日以民事補充理由狀（三）之送達，
    將債權讓與之事實通知被告，是被告仍負有還款之義務。為
    此，提起本件訴訟，並聲明：(一)被告應給付原告800,000
    元，及自91年11月20日起至清償日止，按年息5%計算之利息
    。(二)願供擔保請准宣告假執行。
二、被告則辯以：伊並不認識原告，亦未向原告借款，兩造間並
    無借貸關係存在，伊係向專門借貸之代書即第三人丁○○借
    款800,000元，約定借款利息3分，借款時，丁○○並未告知
    金主為原告，故被告於切結書上載明係向丁○○借款，並依
    丁○○之要求將抵押物設定予原告。而被告於借款合約書簽
    名時，第一頁係為空白，是原告所提借款合約書並非兩造所
    簽訂。而就該借款之本息，被告亦已簽發數紙禁止背書轉讓
    、並以第三人丁○○為受款人之支票分期清償，丁○○收受
    時亦未曾要求取消支票上禁止背書轉讓之記載，是第三人丁
    ○○確未曾告知金主係原告，其與原告間之法律關係，被告
    不得而知，但第三人丁○○既已兌現支票領得款項，伊業已
    清償向第三人丁○○所借之系爭款項及利息，是原告提起本
    訴，並無理由等語，以資抗辯。並聲明：原告之訴及其假執
    行之聲請均駁回。
三、原告主張被告曾因擔保800,000元之借款，而將其所有門牌
    號碼為台南縣新營市○○路511巷41號之建物設定與借款同
    額之抵押權予原告，而該筆借款約定之清償期為91年11月19
    日，被告借款時曾簽立切結書等情，業據提出抵押權設定契
    約書、他項權利證明書、切結書、台灣省南區國稅局綜合所
    得稅複查決定書（均影本）（見本院卷第29頁至第35頁）等
    件為證，並為被告所不爭執，自堪信為真實。惟原告主張被
    告係向其借款，迄未清償云云，則為被告否認，並以前揭情
    詞置辯。是本件之爭點即在於：系爭借貸契約之當事人為何
    人？兩造間有無成立系爭借款契約？原告主張受讓第三人丁
    ○○對被告之系爭借款債權，是否有效？被告是否業已清償
    系爭借款？茲分述如下：
(一)按稱消費借貸者，謂當事人一方移轉金錢或其他代替物之所
    有權於他方，而約定他方以種類、品質、數量相同之物返還
    之契約。又當事人互相表示意思一致者，無論其為明示或默
    示，契約即為成立，民法第474條第1項、第153條分別訂有
    明文。次按，當事人主張有利於己之事實者，就其事實有舉
    證之責任，民事訴訟法第277條前段亦有明定。本件原告主
    張兩造間有消費借貸關係存在，並請求被告返還借款，即應
    就消費借貸要件之借款金額及給付方式意思表示一致而成立
    消費借貸契約之事實負舉證責任。
(二)原告雖提出抵押權設定契約書、他項權利證明書、切結書、
    借款合約書（見本院卷第29頁至第33頁、第36頁至第37頁）
    等件為證，並聲請訊問證人丁○○。然查：
  1.原告所提簽署日期為90年11月2日之貸款合約書其上雖載明
    ：「立合約書人：1.債權人黃正裕（以下簡稱甲方）；2.債
    務人甲○○（以下簡稱乙方）」等語，而立約人欄亦有兩造
    之簽名（見本院卷第36頁至第37頁）。惟被告辯稱：伊係簽
    名於空白合約書，不知原告會於其上簽名等語。經查，本件
    被告於借款時並不認識原告，其係向丁○○表達借款之意思
    ，此為兩造所不爭執，並經丁○○證述：「由我出面，他從
    來沒出面，由我出面。」等語無訛（見本院卷第75頁）。再
    觀之原告所提之切結書上載明「茲向丁○○借貸捌拾萬元，
    提供新營市‧‧‧之建物為擔保‧‧‧本人將訴願文件正本
    與丁○○先生為誌，以表誠信，並於借貸關係結束後返還該
    文件，特此切結。此致陳聰民。」等語（見本院卷第32頁）
    ，同為兩造所不爭執，足見被告於借款之時，其主觀上之認
    知係以第三人丁○○為借款人，並於90年11月2日簽立切結
    書交予第三人丁○○，並無與原告成立借款契約之意思表示
    ，是被告要無可能於同日再行簽立以原告為借款人之借款合
    約書。則被告辯稱伊係簽名於空白合約書上，簽約時不知借
    款人為原告等語，信屬非虛。原告主張其方係本件借款人云
    云，尚難憑取。
  2.且證人丁○○經本院訊問「為何切結書寫向丁○○借貸而不
    是向丙○○借貸？」後證稱：「因為我是受委託。等於我借
    款給被告，但是我用原告的名字設定抵押。」，經本院詢問
    「是這樣嗎？」，證人丁○○則答稱：「是的。等於是我借
    款給被告，但是我是用原告的名字抵押。」等語，而本院再
    次確認「所以被告卓秀芬一直認為他是向你丁○○借款，而
    不是向原告借款嗎？」證人並點頭示意（見本院卷第75頁至
    第76頁），益證本件被告係向丁○○借款，其主觀上之認知
    係以丁○○為借款人，並無與原告成立借款契約之意思表示
    ，且被告係因應證人丁○○之要求，始設定抵押權予原告。
    是原告所提之抵押權設定契約書及他項權利證明書，顯不足
    以證明被告知悉原告方為本件消費借貸契約之借款人。
  3.復按代理人雖未以本人名義或明示以本人名義為法律行為，
    惟實際上有代理本人之意思，且為相對人所明知或可得而知
    者，自仍應對本人發生代理之效力，此即所謂之「隱名代理
    」（最高法院92年度台上字第1064號判決要旨參照）。據此
    ，隱名代理之本人如欲對相對人主張代理之效力，自應以相
    對人知其情事，始得主張代理人所為之法律行為，對兩造均
    發生代理之效力。查本件被告於借款之時，其主觀上認知貸
    予款項之人係證人丁○○，且就證人丁○○係代理原告而訂
    立本件借款契約之事實，毫無知悉，則依首揭關於隱名代理
    之說明，原告亦不得主張證人丁○○係代理伊而與被告訂立
    系爭消費借貸契約，且不得主張兩造間因證人丁○○之代理
    行為而有消費借貸關係存在。至證人其他證述：借款時兩造
    在場云云，與事實不符，及其嗣又改稱：被告應該知道，因
    為他是開法律事務所的云云，僅係個人臆測之詞，均無可採
    ，附此敘明。
  4.又，參諸民法第474條第1項之立法理由為：「依我國民法規
    定之消費借貸，通說認係要物契約，更須交付金錢或其他代
    替物，以移轉其所有權於他方，始能成立，惟依原條文（即
    修正前第474、475條）合併觀察，易使人誤為消費借貸為諾
    成契約，而以物之交付為其生效要件，為免疑義，爰修正移
    列為第一項．．．」等語，足見消費借貸契約為要物契約，
    須將消費借貸之標的物交付，消費借貸契約始成立（最高法
    院96年度台上字第633號判決、臺灣高等法院91年度再字第
    75 號判決意旨參照）。查本件借款之交付，係由證人丁○
    ○交付，原告未曾出面，且被告交付切結書時，證人丁○○
    仍未告知實際借款人為原告，則被告於證人丁○○交付貸款
    款項之時，尚無從知悉款項係源自於原告之處，則原告亦不
    得以借款之交付，而對被告主張因隱名代理而於兩造間成立
    本件借貸契約。
  5.綜上所述，本件兩造間並未成立消費借貸契約，是原告據此
    訴請被告返還借款，即屬乏據。
(三)原告復於訊問證人後之96年12月21日具狀陳明伊已於同年月
    18日受讓證人丁○○對被告之系爭800,000元債權，並以書
    狀之送達代替通知云云。惟原告如以受讓證人丁○○對被告
    之債權，並據此請求被告返還借款，自應以證人丁○○對被
    告確係有此筆債權存在為其前提要件。經查：
  1.被告抗辯其業已如數清償，並聲請本院調閱自90年11月20日
    起至91年11月19日之台灣中小企業銀行南京東路分行支票交
    易明細為證。經本院函請台灣中小企業銀行南京東路分行調
    閱前揭資料，該分行於96年11月23日以九六南京字第090960
    0274號函檢附支票正反面17紙（見本院卷第47頁至第64頁）
    ，經核如下：
    (1)該17紙支票之發票人均為被告。
    (2)該17紙支票之發票日係分別自91年5月20日起至91年11月
      20日止。
    (3)雖其中票號AP0000000、AP0000000等2紙支票未載有受款
      人及禁止背書轉讓之記載（見本院卷第53頁、第54頁），
      惟其餘支票均已記載禁止背書轉讓及受款人為第三人丁○
      ○。而由該等支票背面均載有「丁○○（陳聰民）」、「
      000000000000-0」，足見該等支票均係存入丁○○之帳戶
      中。
    (4)該17紙之票票面金額分別為：37,200元、7,100元、36,30
      0元、18,000元、46,200元、100,000元、101,000元、45
      ,300 元、50,000元、100,000元、80,000元、44,400元、
      103,000元、201,000元、43,500元、36,000元、42,600
      元，合計為1,091,600元。
  2.查本件借款約定利息為3分，此為兩造所不爭執，並經證人
    丁○○到場證述無訛（見本院卷第73頁）。而所謂民間借貸
    利息3分，即係年息36%（計算式：0.03×12個月＝0.36＝36
    %），本件借款金額既為800,000元，則其一年利息即為288,
    000元，本利和為1,088,000元。此與前揭之支票總額1,091,
    600元，僅3,600元之些微差距（即1個月之利息），是被告
    主張其業以前揭支票償還證人丁○○系爭800,000元之貸款
    本息等語，應可信取。
  3.原告雖主張前開款項係被告償還證人丁○○之其餘欠款，並
    舉證人丁○○到場證述：「她沒有交八十萬元給我，我也沒
    有還給黃先生，她這些票是他跟他先生私下跟我借款的，我
    也都有借款給他，這是他還給的短期借款，我後面還有二百
    多萬元，三百多萬元，這是被告與其先生的欠款，他也都還
    沒有清償，他私下跟我借款五、六百萬元，現在都跳票，票
    都在我這裡。」、「（問：所以這些都是還你的欠款？）對
    ，這跟原告八十萬元無關。」（見本院卷第73頁）等詞為證
    。惟查：
    (1)證人丁○○前雖證稱被告另私下向其借款五、六百萬元，
      現在都跳票，跟原告之八十萬元借款無關，惟其嗣已證明
      系爭八十萬元借款非原告所為，一如前述，可見其證詞前
      後矛盾，已難遽以憑取。
    (2)且按，對於一人負擔數宗債務而其給付之種類相同者，如
      清償人所提出之給付，不足清償全部債額時，由清償人於
      清償時，指定其應抵充之債務，民法第321條亦有明定。
      果若本件被告除系爭800,000元欠款外，另尚積欠證人丁
      ○○其他數筆款項者（本金約為500萬元、600萬元），則
      被告顯對同一人（即丁○○）負有數宗債務，且其種類均
      屬金錢給付之債，而被告所清償之1,091,600元，雖不足
      清償所有債務，惟本件原告及證人丁○○均未證明被告就
      前開借款並無指定抵充權之特別約定，亦未提出任何事證
      供本院參酌，揆之前揭規定，自應認被告有指定該1,091,
      600元所應予抵充之債務之權利。
    (3)查被告於本件審理中，一再辯稱系爭800,000元借款業經
      以前揭支票清償在案，自應認為被告業已指定該等面額共
      計1,091,600元之支票係用以抵充本件借款之本息（1,088
      ,000 元），則本件借款即已清償完畢。
    (4)被告就系爭800,000元借款之本息既已清償完畢，則系借
      款債權債務即因被告清償而消滅，是證人丁○○就系爭借
      款自已無債權得以移轉讓與予原告。
  4.據上，證人丁○○對被告之系爭借款債權業因被告之清償而
    消滅，自無以系爭800,000元債權再予轉讓原告之理，則原
    告自主張系爭債權讓與予伊為由，而請求被告返還借款云云
    ，即屬無據。
四、本件消費借貸關係既係存在於第三人丁○○與被告之間，是
    原告以借款債權人之身分暨法律關係請求被告如數清償，即
    屬無據；而原告復以受讓第三人丁○○對被告系爭800,000
    元借款之本息部份，亦因被告業以支票17紙清償，並指定用
    以抵充本件債務，是本件借款即已清償完畢，則原告以丁○
    ○讓與系爭借款債權予伊為由而請求被告清償借款，亦屬無
    據。
五、從而，本件原告之訴為無理由，不應准許，應予駁回。原告
    之訴既經駁回，其假執行之聲請亦失所附麗，不應准許，應
    併予駁回。
六、本件事實已臻明確，兩造其餘攻擊、防禦方法及所提證據經
    本院逐一審酌，認與於判決結果不生影響，無再論述必要，
    附此敘明。
七、結論：原告之訴為無理由，依民事訴訟法第78條，判決如主
    文。
中    華    民    國    97    年    1     月    17    日
                    民事第三庭法  官  林振芳
以上正本係照原本作成
如對本判決上訴，須於判決送達後20日內向本院提出上訴狀
中    華    民    國    97    年    1     月    17    日
                              書記官  李淑芬


司法院資訊處製作；財團法人民間司法改革基金會備份。
